【裁判字號】    99,交上易,51
【裁判日期】    990406
【裁判案由】    過失傷害
【裁判全文】
臺灣高等法院刑事判決                99年度交上易字第51號
上  訴  人
即  被  告  乙○○
選任辯護人  高瑩律師
上列上訴人因過失傷害案件，不服臺灣士林地方法院98年度交易
字第17號，中華民國98年12月17日第一審判決（起訴案號：臺灣
士林地方法院檢察署97年度偵字第13888號），提起上訴，本院
判決如下：
    主  文
上訴駁回。
    事  實
一、乙○○於民國97年6月18日中午12時35分許，駕駛車牌號碼
    D9-8159號自用小客車，沿臺北市○○區○○街由東向西方
    向行駛，行經安美街與潭美街交岔路口時，本應注意汽車行
    駛至交岔路口，其行進應遵守燈光號誌之指示，並應注意車
    前狀況，隨時採取必要之安全措施，而依當時天候晴，日間
    有自然光線、道路舖裝柏油且路面乾燥無缺陷、無障礙物、
    視距良好、行車管制號誌正常等情形，並無不能注意之情事
    ，竟疏於遵守安美街之燈光號誌管制而貿然闖越紅燈右轉安
    美街（原審判決誤載為安康路44巷，應予更正），復未注意
    車前狀況，適有甲○○○騎乘車牌號碼CSN- 207號重型機車
    ，沿潭美街由東向西方向行駛，行經上開交岔路口時，依潭
    美街燈光號誌指示為綠燈而直行穿越該交岔路口，突見乙○
    ○闖越紅燈自左方而來，即向右閃避，因閃避不及，致機車
    左前車輪處撞擊小客車右後側，甲○○○因而人車倒地，受
    有左髖髂骨折併位移之傷害。乙○○肇事後，於有偵查權限
    之機關及公務員發覺其犯罪前，即主動向處理車禍之警員自
    承為肇事者，自首並接受裁判。
二、案經甲○○○訴由臺北市政府警察局內湖分局報告臺灣士林
    地方法院檢察署檢察官偵查起訴。
    理  由
一、證據能力說明：
    本院下列所引各項證據之證據能力，包括人證及文書證據等
    ，經本院當庭提示，檢察官、被告及其辯護人均表示有證據
    能力（見本院卷第29頁、第50至52頁），且迄至言詞辯論終
    結前未再聲明異議。又該等證據，亦無刑事訴訟法第159 條
    之4之顯有不可信之情況與不得作為證據之情形。本院審酌
    上開證據資料製作時之情況，尚無違法不當及證明力明顯過
    低之瑕疵，亦認為以之作為證據應屬適當，是依刑事訴訟法
    刑事訴訟法第159條之4、第159條之5規定，均有證據能力，
    合先敘明。
二、訊據上訴人即被告乙○○固不否認於上開時地騎乘駕駛車號
    D9-8159號小客車，行經臺北市○○街與潭美街交岔路口，
    與告訴人甲○○○所騎乘之CSN- 207號普通重型機車發生碰
    撞，及甲○○○身體受有左髖髂骨折併位移之傷害等事實，
    惟否認有何過失傷害犯行，辯稱：伊沒有闖紅燈之行為，是
    告訴人因不明原因滑倒後撞擊小客車云云。惟查：
(一)上述犯罪事實，業據證人即告訴人甲○○○於警詢、偵查及
    原審審理時證述明確（見第13888號偵查卷第3至5頁、第40
    至41頁、原審交易卷第28至31頁），並有道路交通事故調查
    報告表（一）（二）（見偵查卷第28至29頁）、現場圖2份
    （見偵查卷第21、22頁）、道路交通事故補充資料表1份（
    見偵查卷第23頁）、談話紀錄表4份（見偵查卷第24至27頁
    ）、號誌運作表1份（見偵查卷第31頁）、現場照片12張（
    見偵查卷第32至37頁）、檢察官提出之現場路口2紙（見原
    審交易卷第42頁）、被告庭呈之現場路口照片6紙（見原審
    審交易卷第80至83頁、原審交易卷第43至44頁）、告訴人庭
    呈現場路口照片5紙（見原審審交易卷第85頁至89頁）、台
    北市政府警察局交通警察大隊99年2月25日北市警交大事字
    第09930524500號函及99年3月16日北市警交大事字第
    09930622000號函各1紙（見本院卷第24至26頁、第37至41頁
    ）在卷可稽。又被害人確因本件車禍致受有左髖髂骨折併位
    移之傷害之事實，並有國防醫學院三軍總醫院附設民眾診療
    服務處診斷證明書3紙（見偵字卷第17至19頁）及告訴人提
    出傷勢照片5張（見原審審交易字第11號卷第26至27、90頁
    ）附卷可證，此部分事實，堪予認定。
(二)被告乙○○雖以前揭情詞置辯，惟查：
    1.本件車禍發生地點之道路（即安美街、潭美街）及號誌狀
      況分別為：(1)潭美街之第一時相係綠燈、安美街之第一時
      相係紅燈，(2)潭美街之第二時相係紅燈、安美街之第二時
      相係紅燈，(3)潭美街之第三時相係紅燈、安美街之第三時
      相係綠燈等情，有號誌運作表1紙、台北市政府警察局交
      通警察大隊99年3月16日北市警交大事字第09930622000號
      函1紙（見偵查卷第31頁、本院卷第37至41頁）附卷可憑
      ，足見安美街及潭美街東向西行向之紅綠燈號誌並無同時
      綠燈之時相，是被告及告訴人當無可能在安美街及潭美街
      同時綠燈之情形下進入系爭岔路口；又本件車禍發生當時
      被告駕車由安美街與潭美街岔路口右轉之道路路名為安美
      街，非安康路44巷，該路段於94年9月15日前原名為安康
      路44巷，之後已改名為安美街乙節，已據證人即警員丙○
      ○到庭證述屬實（見本院卷第48頁），並有台北市政府警
      察局交通警察大隊99年2月25日北市警交大事字第0993052
      4500號函一紙存卷可查（見本院卷第24至26頁），是起訴
      書認被告係駕車右轉安康路，及原審判決認被告係駕車右
      轉安康路44巷云云，均有誤會，應與更正，合先敘明。
    2.次查，系爭路口之交通號誌，若自安美街東向西行向觀之
      ，可同時見4個紅綠燈號誌，其中較靠近安美街進入系爭
      路口處之2個紅綠燈號誌（號誌旁均無路名標誌或速限標
      誌）為安美街行向之車輛應遵循之燈光號誌，至離安美街
      進入系爭路口處較遠之2個紅綠燈號誌（其一號誌右側有
      「安美街→」之路名標誌、另一號誌左側有速限40公里之
      速限標誌），則為潭美街行向之車輛應遵循之燈光號誌等
      情，有告訴人庭呈系爭路口照片2紙、台北市政府警察局
      交通警察大隊99年2月25日北市警交大事字第09930524500
      號函及檢附現場簡圖一紙在卷足憑（見原審審交易字第11
      號卷第86頁、本院卷第23、26頁），並經證人即員警丙○
      ○證述明確（見本院卷第48頁），而若自潭美街東向西行
      向觀之，則僅可見該右側有「安美街→」路名標誌之紅綠
      燈號誌及左側有速限40公里速限標誌之紅綠燈號誌等情，
      有被告庭呈系爭路口照片2紙附卷可憑（見原審審交易字
      第11號卷第80至81頁）。
    3.證人即告訴人甲○○○於偵查及原審審理時證稱：我騎乘
      機車由潭美街東往西方向行駛，欲穿越路口直行潭美街，
      在潭美街路口號誌變為綠燈後伊直行，被告從左側安美街
      直接轉過去安康路（應為安美路之誤），我不及閃避，車
      頭撞到被告車右後側，機車有滑行，當時我要直行，但被
      告要右轉，因為我要閃，所以碰撞位置靠近安康路44巷（
      應為安美街之誤），伊要經過系爭路口時是看原審審交易
      字第11號卷第86頁照片中較遠、有速限40公里標誌之紅綠
      燈及計程車停放之上方號誌燈等語（見偵查卷第41頁，原
      審卷第28-31頁），核與其先前於原審當庭繪製其遵循之
      交通號誌相符（見原審審交易字第11號卷第80、85頁），
      復觀諸告訴人所指其遵循該左側有速限40公里速限標誌及
      右側有「安美街→」路名標誌之紅綠燈號誌，確為前述潭
      美街行向之車輛應遵循之燈光號誌，已如前述認定；另參
      酌被告於原審供稱：我是看左側燈號變綠燈才開始直行等
      語（見原審審交易卷第78頁）；伊經過系爭路口時，是看
      伊今日庭呈之照片中標示的A車燈號號誌，上面有速限40
      公里的號誌等語（見原審卷第43頁），及其先前當庭標繪
      所遵循之號誌照片（見原審審交易卷第81至82頁），由此
      可知被告所遵循之左側有速限40公里速限標誌之紅綠燈號
      誌，即為前述告訴人行向潭美街東往西方向車輛所遵循之
      燈光號誌，顯見證人即告訴人甲○○○證稱於路口交通號
      誌轉變為綠燈後，其始騎乘機車通過上開岔路口，應屬可
      信。從而，依被告、告訴人車行方向交通號誌不可能同時
      為綠燈，且被告又誤認其行向所應遵循之交通號誌為綠燈
      ，益證被告確實有疏未注意其行車方向之交通號誌已為紅
      燈，而貿然闖越右轉通行，以致與告訴人機車發生車禍之
      事實甚明。
    4.雖證人丁○○於本院證稱：車禍發生後，伊在醫院有聽聞
      告訴人之先生與被告談論，告訴人在前天晚上三點多才睡
      ，發生車禍當天，中午急著送飯給他媽媽，中午大太陽看
      不清楚前方視線云云（見本院卷第49頁），然查，證人丁
      ○○並非本件車禍之目擊證人，僅事後於醫院聽聞告訴人
      之夫為上開陳述，且非告訴人本人之陳述，而告訴人之夫
      於事故發生時亦未在場，其上開證述至多僅能證明告訴人
      之夫曾於審判外，向被告、證人傳述上情之事實，尚無從
      依此證明該傳述內容確與事實相符；況且其所述聽聞自告
      訴人之夫傳述之「內容」，顯屬傳聞證據，自不能憑為認
      定被告有無犯罪之事證。
(三)被告雖於原審另辯稱：伊沒有撞到告訴人機車，是告訴人自
    摔滑行後撞到小客車云云。惟查：證人即告訴人甲○○○於
    偵查及原審審理時均一致證稱：被告右轉安美街時未打方向
    燈，致伊不及剎車，機車左前輪撞到小客車右後側，被告要
    右轉，伊要閃避，故碰撞位置靠近安康路44巷（應為安美街
    之誤）等語，此與被告於偵查、原審時供稱：伊駕車右轉安
    美街（誤載為安康路），感覺車子右後方晃動、震動，好像
    是撞擊的震動，下車查看，即看到機車騎士躺在那邊等語（
    見偵查卷第41頁、原審審交易字第11號卷第78頁、原審卷第
    36頁）大致相符，況且二車正常速度前後行進間，後方機車
    車如因不明原因傾倒、滑行，受地面摩擦力、阻力影響，機
    車倒地滑行之速度，勢必逐漸減低，較前方正常行駛之小客
    車車速為慢，實難想像後方機車，尚能加速追趕上前方小客
    車並與其發生碰撞之可能，足徵被告所駕車輛確有與告訴人
    騎乘之機車發生擦撞無疑，被告執此為辯，尚嫌無據。至臺
    北市政府警察局內湖分局交通分隊道路交通事故補充資料表
    及現場照片固未顯示系爭車輛有明顯碰撞痕跡，惟依告訴人
    所述機車係左前輪處與系爭車輛發生碰撞，且伊已有閃避動
    作等語（見偵查卷第41頁、原審交易卷第29頁），是該碰撞
    未留下明顯痕跡當屬可能，尚難執為對被告有利之認定，附
    此敘明。
(四)另本件車禍經台北市車輛行車事故鑑定委員會鑑定結果，認
    本件車禍肇事原因為：一、乙○○駕駛D9-8159號小客車，
    涉嫌違反號誌管制，二、甲○○○騎乘CSN-207號普通重型
    機車：涉嫌違反號誌管制。均為肇事原因。固有上開委員會
    鑑定意見書在卷可查（見偵查卷第48至50頁）。惟依上開鑑
    定意見伍、一（四）「綜上所述，雙方均稱遵循號誌進入路
    口，然雙方行向不同，不應同時進入路口（路口號誌係正常
    運作），即若雙方均依號誌指示行止，應不致發生事故；參
    據警方提供相關肇事資料所示，目前尚未有留於事故現場製
    作談話紀錄之目擊證人證詞及路口監視器畫面，且現有跡證
    亦無法佐證究係何方違反號誌管制而發生本事故，綜上推析
    ，雙方車輛係應在號誌時相轉換之際發生碰撞，即二車均有
    「涉嫌違反號誌管制」之情事同為本事故肇事原因」等語，
    可知鑑定意見並未具體寫明其研判依據理由為何，且係在無
    其他證據佐證下，逕以推論、擬制方式認被告、告訴人均有
    涉嫌違反號誌管制之情事，實有未洽，尚難逕依上開鑑定書
    之意見，遽認告訴人亦有違反號誌闖紅燈行為。
(五)按汽車行駛至交岔路口，其行進、轉彎，應遵守燈光號誌，
    道路交通安全規則第102條第1項第1款定有明文。查被告領
    有汽車駕照，駕駛車輛依法自應注意及此義務，且被告肇事
    當時天候晴、日間自然光線、市區道路○○路面、乾燥、無
    缺陷、無障礙物、視距良好，於客觀情狀能注意，且並無不
    能注意之情事，被告卻未遵循號誌，貿然闖紅燈右轉，使告
    訴人應變不及，致與被告之小客車發生碰撞身體受傷，是被
    告於對本件交通事故之發生顯有過失，且其過失行為與告訴
    人之傷害結果間，亦具有相當因果關係。
(六)綜上，被告所辯不足採，事證明確，被告犯行堪以認定，應
    依法論科。
三、核被告所為，係犯刑法第284條第1項前段之過失傷害罪。又
    被告於本件車禍發生後，於職司偵查犯罪機關未發覺其過失
    傷害犯行前，即向到場處理之臺北市政府警察局內湖分局交
    通分隊員警吳嘉樺承認其駕車發生前揭車禍，並進而接受裁
    判，有北市○○○○○道路交通事故肇事人自首情形紀錄表
    在卷可按（見偵查卷第29頁），堪認被告符合自首規定，應
    依刑法第62條前段規定減輕其刑。
四、原審詳加調查，以被告犯行事證明確，依刑法第284條第1項
    前段、第62條前段、第41條第1項前段、刑法施行法第1條之
    1第1項、第2項前段之規定，並審酌被告無車禍肇事科刑紀
    錄、品行及生活狀況、過失之程度、告訴人所受傷害非輕、
    迄今尚未與告訴人達成和解賠償損害之犯後態度等一切情狀
    ，認被告因過失傷害人，處有期徒刑3月，並諭知易科罰金
    之折算標準，認事用法並無違誤，量刑亦屬妥適。被告上訴
    否認犯行，以無闖紅燈之事及告訴人之指訴不實云云，惟被
    告所辯各節不足採信，業如前述，其仍執陳詞否認犯罪，依
    諸前揭各節說明並無理由，應駁回之。
據上論斷，應依刑事訴訟法第368條判決如主文。
本案經檢察官吳春麗到庭執行職務。
中    華    民    國    99    年    4     月    6     日
                  刑事第十八庭審判長法  官  吳鴻章
                                    法  官  曾淑華
                                    法  官  汪梅芬
以上正本證明與原本無異。
不得上訴。
                                    書記官  劉寶鈴
中    華    民    國    99    年    4     月    6     日
附錄本案論罪科刑法條全文：
中華民國刑法第二百八十四條
因過失傷害人者，處六月以下有期徒刑、拘役或五百元以下罰金
，致重傷者，處一年以下有期徒刑、拘役或五百元以下罰金。
從事業務之人，因業務上之過失傷害人者，處一年以下有期徒刑
、拘役或一千元以下罰金，致重傷者，處三年以下有期徒刑、拘
役或二千元以下罰金。

司法院資訊處製作；財團法人民間司法改革基金會備份。
